---
title: "b02_tidyverse_giris"
author: "Murat Öztürkmen"
date: "`r Sys.Date()`"
output:
  rmdformats::readthedown:
    highlight: kate
    number_sections: true
    code_folding: hide
    self_contained: true
    thumbnails: false
    lightbox: false
    
---

```{r setup, echo=FALSE, cache=FALSE}
library(knitr)
library(rmdformats)

## Global options
options(max.print="75")
opts_chunk$set(cache=TRUE,
               prompt=FALSE,
               tidy=TRUE,
               comment=NA,
               message=FALSE,
               warning=FALSE)
opts_knit$set(width=75)
```

# Giriş

`Tidyverse`, R'de veri bilimi yapmamıza yardımcı olmak için birlikte oluşturulmuş bir dizi R paketinden başka bir şey değildir. Paketlerin tümü aynı temel tasarım felsefesini, gramerini ve veri yapılarını paylaşır. Bu nedenle, birini öğrenirseniz diğer paketler daha kolay gelir. `Tidyverse` ana paketleri şunlardır:

* **dplyr**: veri işleme için
* **ggplot2**: veri görselleştirme için
* **tidyr**: modelleme ve veri yönetimi için
* **purrr**: fonksiyonel programlama ve kod optimizasyonu için
* **readr**: veri okuma ve düzenleme için

Burada, çoğunlukla `dplyr`, `readr` ve `tidyr` kullanarak veri yönetiminin güzel dünyasını gözden geçireceğiz. Nasıl çalışılacağını öğrenmeniz gereken şeyler listesine `ggplot2`'yi de eklemenizi şiddetle tavsiye ederim.

`tidyverse` in avantajları:

* Baz R'ye kıyasla veri yönetimini gerçekleştirmek daha kolay
* Kodunuzun okunabilirliğini artırır
* Bir dizi kullanışlı paketi iyi entegre eder
* Bu nedenle, ileri düzey programcılar, gelecekte büyük olasılıkla borular ve `tidyverse` paketlerle dolu bir kod alacaktır.

# Kaynaklar

# Kurulum ve Hazırlık

Kurulum için iki seçenek vardır:

```{r echo=TRUE, eval=FALSE}
# CRAN'dan kurulum
install.packages("tidyverse")

# GitHub'dan install.packages('devtools') ile geliştirme versiyonunun kurulumu
devtools::install_github("hadley/tidyverse")
```

Kurulumdan sonra kütüphane çağrılabilir. Öncesinde başka kütüphaneler ile çakışan işlevler için ayarlama yapılmalıdır.

```{r echo=TRUE}

library(tidyverse)
library(conflicted)

conflict_prefer("select", "dplyr")
conflict_prefer("filter", "dplyr")
```



# Boru(pipe) İşlemcisi

`Tidyverse`'teki paketlerin tümü, `magritt` paketinden `%>%` adlı bir kısayol işlemcisini kullanmaya dayanır. **Boru(pipe)** işlemcisi `tidyverse` ile kodlama yaparken senin en iyi arkadaşın olacaktır, bunu unutma.

Boru işlemcisinin arkasında yatan fikir oldukça basittir: Bir şeyleri iç içe geçiriyorsunuz. Buradaki amaç, R'nin kodları içeriden dışarıya nasıl okuduğundan kaçınmaktır.

Boru işlemcisinin olduğu mantık: önce nesne, sonra işlevler ve ardından bir dizi işlev. İşlemci, bir dizi hesaplamayı kolayca zincirlemeyi mümkün kılar.

Örneğin:

```{r echo=TRUE, eval=FALSE}
# baz R
round(exp(diff(log(runif(100, 0, 1)))), 1)

# boru işlemcisiyle
runif(100, 0, 1) %>% 
  log() %>% 
  diff() %>% 
  exp() %>% 
  round(., 1)  # ya da round(1)
```

```{r echo=TRUE}
# data %>% function_tidyverse() %>% lm( y~x, data=. )
mtcars %>% 
  lm(mpg ~ cyl, data = .) %>% 
  coef()
```

Bir diğer örnek ise grafik çizimi:

```{r echo=TRUE}
# baz R dizimi ile
plot(density(rnorm(1000, 0, 1)))
```

```{r echo=TRUE}
# boru işlemcisi ile
rnorm(1000, 0, 1) %>% 
  density() %>% 
  plot()
```

# Veri İşleme İçin `dplyr`

`dplyr` en popüler `tidyverse` paketidir ve veri işleme ve veri yönetimi ile ilgilidir.

## Örnek Verinin Okunması

Çalışma için `results` veriseti ile başlayalım. Veriseti, 1872'den 2018'e kadar tüm uluslararası futbol maçlarının sonuçlarını içermektedir.

```{r echo=TRUE}
# verinin okunması
df <- read_csv("data/results.csv")
# dataframe'in tibble veri çerçevesine dönüştürülmesi
df <- tbl_df(df)
df
```

## Fiil Olarak `dplyr` İşlevleri

`dplyr` paketinden en çok kullanılan işlevler:

* `select()`   : sütunların seçilmesi
* `mutate()`   : var olan değişkenlerin değiştirilmesi, yeni değişkenler yaratılması
* `filter()`   : belli kriterlere göre verinin filtrelenmesi
* `summarize()`: belli bir düzeyde verinin özetlenmesi
* `group_by()` : veriyi belli bir değişkene göre gruplama
* `slice()`    : belli satırların alınması

Diğer işlevler:

* `count()`       : verinin sayılması
* `arrange()`     : bir değişkene göre verinin düzenlenmesi, sıralanması
* `distinct()`    : bir değişkenin tüm tekil değerlerinin alınması
* `n_distinct()`  : bir değişkendeki tekil gözlem sayısı (sadece `summarize` işlevi ile çalışır)
* `n()`           : belli bir altgruptaki gözlem sayısı
* `sample_n()`    : veri N adet örnek alınması
* `sampsle_frac()`: veriden belli bir yüzdede örnek alınması
* `ungroup()`     : gruplanmış bir verinin eski haline getirilmesi
* `glimpse()`     : veriyi hızlı bir şekilde önizleme
* `top_n()`       : verinin ilk N adet gözleminin getirilmesi


## `select` İşlevi: Sütunların Seçilmesi

```{r echo=TRUE}
# baz R
df_old <- df[, c("date", "away_score", "home_score")]
# dplyr
df %>% 
select(., date, home_team, away_team)
```

```{r echo=TRUE}
# veya
df %>% 
select(., 2:3, -5)
```


## `filter` İşlevi: Satırların Seçilmesi

```{r echo=TRUE}
conflict_prefer("filter", "dplyr")

# ev sahibi takımın Brezilya olduğu satırlar
df %>% 
filter(home_team == "Brazil")
```

```{r echo=TRUE}
# baz R
df[df$home_team == "Brazil", ]
```

```{r echo=TRUE}
df %>% 
filter(home_team == "Brazil", home_score - away_score > 0) %>% 
select(date, away_team, tournament)
```


## `mutate` İşlevi: Yeni Değişkenler Oluşturma

```{r echo=TRUE}
# gol farkı alanı olarak dif, gol farkı yüksek ise
# bunu belirten bir goleada alanı ekleyip Brezilya takımının
# olduğu maçları filtreleyelim

# burada ifelse işlevinin kullanımına dikkat edin:
# #ifelse(condition, TRUE, FALSE)

conflict_prefer("filter", "dplyr")

df %>% 
mutate(dif = abs(away_score - home_score), 
         goleada = ifelse(dif > 5, "Goleada", "Normal  Result")) %>%
filter(home_team=="Brazil" | away_team=="Brazil", goleada=="Goleada")
```

```{r echo=TRUE}
# baz R 
df_g <- df
df_g$dif <- abs(df$home_score - df$away_score)
df_g$goleada <- ifelse(df_g$dif >5, "Goleada", "NR")
df_g <- df_g[c(df$home_team=="Brazil" | df$away_team=="Brazil")  &
      df_g$goleada==1, c("home_team", "away_score", "goleada", "dif")]
```


## `arrange` İşlevi: Verinin Belli Bir Değişkene Göre Sıralanması

```{r echo=TRUE}
# en büyük gol farkı kaçtır?
df %>% 
mutate(dif = abs(away_score - home_score)) %>% 
arrange(desc(dif)) %>% 
slice(1)
```


## `slice` İşlevi: Verinin Satırlara Göre Dilimlenmesi

```{r echo=TRUE}
# en büyük gol farkının olduğu 5 maç
df %>% 
mutate(dif = abs(away_score - home_score)) %>% 
arrange(desc(dif)) %>% 
slice(1:5)  # burada top_n(5) diğer bir seçenektir 
```


## `group_by` + `summarize` : Gruplar Bazında Özet İstatistikler

İlk aşamada ilgilenilen değişkene göre gruplama yapılır. İkinci aşamada ise yeni istatistiklerle veri özetlenir.

Bazı özet istatistik işlevleri:

* `min(x)` - x vektörünün en küçük değeri.
* `max(x)` - x vektörünün en büyük değeri.
* `mean(x)` - x vektörünün ortalaması.
* `median(x)` - x vektörünün medyanı.
* `quantile(x, p)` - x vektörünün p-inci kantili.
* `sd(x)` - x vektörünün standart sapması.
* `var(x)` - x vektörünün varyansı.
* `IQR(x)` - x vektörünün IQR değeri. 
* `diff(range(x))` - x vektörünün genişliği.

```{r echo=TRUE}
# ev sahibi takımlar tarafından atılan goller için bir veri özeti
df %>% 
group_by(home_team) %>% 
summarise(mean_home_gols = mean(home_score, na.rm = TRUE), sd_home_gols = sd(home_score), 
            mean_home_gols_op = mean(away_score), count = n()) %>% 
ungroup() %>% 
top_n(., 10, wt = mean_home_gols) 
```

Burada `summarize` işlevinin `mutate` ile aynı olmadığına dikkat edin:

```{r echo=TRUE}
df %>% 
group_by(home_team) %>% 
mutate(mean_home_gols = mean(home_score, na.rm = TRUE), sd_home_gols = sd(home_score), 
         mean_home_gols_op = mean(away_score), count = n()) %>% ungroup() %>% 
select(home_team, mean_home_gols) %>% 
top_n(., 10, wt = mean_home_gols)
```



## Diğer Kullanışlı İşlevler

### `glimpse` : Veri Önizleme

```{r echo=TRUE}
glimpse(df)
```


### `count`

```{r echo=TRUE}
# grup bazında satır sayısı
df %>% 
count(home_team, tournament) %>% 
arrange(desc(n))
```


### Bazı Yardımcı İşlevler

* `starts_with()`: belli bir önek ile başlayan
* `ends_with()`: belli bir son ek ile biten
* `contains()`: belli bir dizgeyi içeren
* `matches()`: düzenli bir ifade ile eşleşen
* `num_range()`: x01, x02, x03 gibi bir sayısal değer aralığı
* `one_of()`: belli karakter vektöründeki değişkenler
* `everything()`: tüm değişkenler

Başka bir veriseti:

```{r echo=TRUE}
new_df <- read_csv("data/battles.csv")
glimpse(new_df)
```


```{r echo=TRUE}
# seçim 
new_df %>% 
  select(name, year, contains("king"), 
          starts_with("battle")) %>%
  glimpse()
```


```{r echo=TRUE}
# yeniden sıralama
new_df %>% 
  select(name, year, contains("king"), 
          starts_with("battle"), everything()) %>%
  glimpse()
```


```{r echo=TRUE}
# gerekli olmayan bilginin silinmesi
new_df %>% 
  select(name, year, contains("king"), 
          starts_with("battle"), everything(), 
         -matches(c("1$|2$|3$|4$"))) %>%
  glimpse()
```



# `readr` ile Verinin Okunması

Verinin ilk olarak doğru formatta okunması oldukça önemlidir. Bunun için `readr` paketindeki işlevleri kullanmak oldukça fayda sağlar.

Verinin okunması için bazı işleevler:

* `read_csv()`  : csv dosyaları
* `read_tsv()`  : tsv dosyaları
* `read_delim()`: genel virgülle ayrılmış dosyalar
* `read_fwf()`  : sabit aralıklı dosyalar
* `read_table()`: txt dosyaları
* `read_log()`  : web log dosyaları

`parse_` işlevi ailesi:

* `parse_logical`
* `parse_integer`
* `parse_factor`
* `parse_character`
* `parse_date`

Bu işlevler, değişkenlerle ilgili tip hatalarını çözmek için oldukça faydalıdır.

```{r echo=TRUE}
# sayısal
x <- c("1", "2", "3")
parse_number(x)
```

```{r echo=TRUE}
# karakter
names <- c("kalem", "silgi", "bez", 3)
parse_character(names)
```

```{r echo=TRUE}
# tarih
parse_date("30 december 1988", format = "%d %B %y")
```

```{r echo=TRUE}
parse_date("30 december 1988", format = "%d %B %Y")
```

```{r echo=TRUE}
# daha da ilginci: hatayı kullanıcı için döndürür
x <- c("1", "2", "3", "tiago")
parse_number(x)
```

```{r echo=TRUE}
# ek olarak
x <- c("10%", "$1000", "10 reais")
parse_number(x)
```

Tüm `parse_*` işlevlerini verisetini okurken `col_*` parametrelerini değiştirerek kullanabiliriz.

```{r echo=TRUE}
cd_df <- read_csv("data/character-deaths.csv")
glimpse(cd_df)
```

Bazı sayısal değerler bu haliyle karakter tipinde geliyor. Bunu düzeltelim:

```{r echo=TRUE}
cd_df <- read_csv("data/character-deaths.csv", col_types = cols(Death_y = col_number(), 
    Book_Death = col_number(), Death_Chapter = col_number(), Book_Intro = col_number()))
glimpse(cd_df)
```

Sorun var mı kontrol edelim:

```{r echo=TRUE}
problems(cd_df)
```


Uygun bir çözüm:

```{r echo=TRUE}
cd_df <- read_csv("data/character-deaths.csv", col_types = cols(Death_y = col_number(), 
    Book_Death = col_number(), Death_Chapter = col_number(), Book_Intro = col_number()),
    na = c("", "NA", "na", ".", ","))
glimpse(cd_df)
```



# `tidyR` ile Veri Düzenleme

Geniş boyutlu veriler için `düzenli` kelimesi oldukça sihirli bir kavramdır. Bir verinin aşağıdaki özellikleri sağlıyorsa düzenli olduğu söylenebilir:

* Her değişken kendi sütununda yer alıyorsa.
* Her gözlem kendi satırında yer alıyorsa.

**Düzensiz bir veri örneği:**


```{r echo=FALSE}
library(dplyr)
df_untidy <- df %>% select(1:5, tournament) %>% 
  dplyr::filter(home_team=="Brazil") %>% 
  mutate(diff=home_score-away_score)%>%
  spread(key = tournament, value=diff) %>%
  select(-contains("score"))  

library(kableExtra)
kable(df_untidy) %>% 
    scroll_box(width = "800px", height = "600px")
```


**Düzenli bir veri örneği:**

```{r echo=FALSE}
df %>% 
  slice(1:10) %>%
  kable(.) %>% 
  scroll_box(width = "800px", height = "600px")
```


## `gather` İşlevi

Birden çok sütunu iki sütuna daraltır. Verilerinizi yeniden şekillendirmek bu anlama gelir.

`gather(data, key="my_key", value="values_of_each_col", ...="col_you_have_want_to_distribute")`

```{r echo=TRUE}
df_untidy %>% 
  gather(key = "key", value = "value", 4:18)
```


`Na` sorununun çözümü:

```{r echo=TRUE}
df_untidy %>% 
  gather(key = "key", value = "value", 4:18, na.rm = TRUE)
```

Görselleştirme:

```{r echo=TRUE}
df_untidy %>% 
select(1:3, contains("FIFA")) %>% gather(key = "key", value = "value", 4:5, 
    factor_key = TRUE, na.rm = TRUE) %>% 
group_by(key, away_team) %>% 
summarise(mean_brazil = mean(value)) %>% 
ggplot(., aes(y = mean_brazil, x = away_team, group = away_team, fill = key)) + 
  geom_col(position = "dodge") + 
  coord_flip() + 
  geom_hline(yintercept = 0, alpha = 0.3, color = "blue") + 
  facet_wrap(~key) + 
  theme_minimal()
```


## `seperate` İşlevi

`separate(data, col="one_you_want_to_separate", into="division", sep="regular_expression")`

```{r echo=TRUE}
df_untidy %>% 
  separate(col = date, into = c("year", "month", "day"))
```


## `spread` İşlevi

```{r echo=TRUE}
conflict_prefer("filter", "dplyr")

# turnuva isimlerinin sütunlara alınması
df %>% select(1:5, tournament) %>% 
filter(home_team == "Brazil") %>% 
mutate(diff = home_score - away_score) %>% 
spread(key = tournament, value = diff) %>% 
dplyr::select(-contains("score"))
```


# Veri İşleme için Diğer İşlev ve Paketler

* `case_when()`: `if else` ifadesi yerine kullanılabilir
* `fct_relevel()` : `factor` değişkenlerle kullanılabilir
* `ludibrate` : tarih değişkenleriyle çalışabilecek paket
* `stringr` : dizgelerle çalışabilecek paket











